臺灣新竹地方法院民事判決  
106年度建字第30號
原      告  泰赫頂級營造股份有限公司

法定代理人  陳昌鉉  
訴訟代理人  李銘洲律師
            簡詩家律師
被      告  晶呈科技股份有限公司

法定代理人  陳亞理  
訴訟代理人  絲漢德律師
            賴以祥律師
上列當事人間給付承攬報酬事件，本院於民國110年8月3日言詞
辯論終結，判決如下：
    主  文
一、被告應給付原告新臺幣柒佰伍拾陸萬貳仟肆佰肆拾伍元，及
    自民國一０六年二月十四日起至清償日止，按年息百分之五
    計算之利息。
二、原告其餘之訴駁回。
三、訴訟費用由被告負擔百分之八十五，餘由原告負擔。
四、本判決第一項，於原告供擔保新臺幣貳佰伍拾參萬元後，得
    假執行。但被告如以新臺幣柒佰伍拾陸萬貳仟肆佰肆拾伍元
    為原告預供擔保後，得免為假執行。
五、原告其餘假執行之聲請駁回。
    事實及理由
一、原告起訴主張：
㈠、原告承攬被告之新建廠房工程（下稱系爭工程），工程地點
    在苗栗縣○○鎮○○段○○○○段00000地號土地上，兩造於民國103
    年8月4日簽訂工程契約書為憑（卷一第15-32頁），契約總
    價新臺幣（下同）8,900萬元（含稅），約定完工期限為「
    自開工日起320個日曆天取得使用執照。任何例假日、休假
    日，均應包含在內，亦不論晴雨天」，付款辦法分七期計價
    （七期分別為：基礎結構體完成、一樓結構體完成、二樓結
    構體完成、結構體工程完成、外牆裝修工程完成、裝修工程
    完成及使用執照提出申請、領得使用執照及其他相關證照）
    ，每期支付金額以每期計價請款書實際確認後金額為準，每
    期工程款以10%為保留款，待被告全部正式驗收合格，須支
    付全部保留款。
㈡、系爭工程於103年10月23日開工，加計320個日曆天後，預定
    於104年9月7日完工。但因被告於工程期間遲遲未選定鋁窗
    顏色、變更外牆設計、增設防火門、追加工程等，業經台灣
    省土木技師公會鑑定應延長工期日數共226日，即應順延至1
    05年4月20日方為完工期限。原告業於105年1月11日竣工，
    嗣經苗栗縣政府於105年2月2日核發使用執照，工廠地址為
    苗栗縣○○鎮○○路000巷00號（下稱系爭廠房，卷一第65頁使
    用執照），被告早已於105年2月18日遷入使用系爭廠房（卷
    二第237頁）。兩造於105年4月6日會同初驗，雖有缺失事項
    但已修繕完畢，再於105年6月3日會同複驗，僅餘少部分缺
    失，原告再於105年6月16日將缺失修繕完畢之照片傳送予被
    告承辦人蔡文權經理確認，詎料被告從此消極不辦理驗收，
    卻以尚未正式驗收合格為由，拒付工程保留款890萬元。退
    步言，倘法院認原告有逾期完工，則原告縱有遲延亦非可歸
    責，且被告本在台元科技園區有廠房可供營業使用，並未造
    成被告實質損害，工程契約書第29條約定之違約金過高，應
    予大幅酌減。
㈢、因被告拒付保留款，原告不得已於105年6月22日、28日兩度
    寄發電子郵件檢附「瑕疵驗收方案」表達願意接受扣減部分
    工程款（卷一第175-180頁），惟被告不同意。兩造曾於105
    年11月7日進行會議，談及請被告先付半數保留款，餘半數
    保留款交付仲裁，最終仍未達成協議。被告非但於105年2月
    18日即遷入使用系爭廠房，更於106年5月25日將公司遷址至
    此，足見系爭廠房確實已達到合格驗收之品質。　
㈣、被告於本件訴訟中抗辯系爭廠房有『A棟1F碼頭防火捲門無法
    使用』、『A棟3F地板不平整』、『C棟碼頭高度未達設計高度12
    0CM』之瑕疵（即被證17項次4、6、21)，而主張定作人之修
    補費用償還請求權、減少報酬請求權。然而，
　⒈原告否認系爭工程有上開瑕疵。
　⑴『A棟1F碼頭防火捲門無法使用』部分：防火捲門乃消防檢查之
    必要項目，倘若防火捲門功能不備，即無從通過消防檢查，
    遑論取得使用執照，而系爭廠房業已於105年2月2日取得使
    用執照，顯見該防火捲門功能正常，且前亦未經被告通知有
    何功能不全之情事。被告於105年2月遷入廠房長期使用，問
    題乃因被告使用所生，非原有設備之瑕疵。
　⑵『A棟3F地板不平整』部分：鑑定人以「結構體施工查核作業參
    考基準」其中「3-12公尺水平容許誤差±12mm」乃錯誤，應
    以其中「12公尺以上水平容許誤差±25mm」方為正確，蓋因
    系爭廠房A棟3樓之長度、寬度遠大於12公尺以上，故水平容
    許誤差±25mm，A棟3F地板並無不平整之處。再者，鑑定人苗
    栗縣建築師公會（下稱建築師公會）110年6月3日函已表明
    其施測時使用之水平儀並無定期校正，且未有測量人員之測
    量證照，自難肯認鑑定人之測量具準確性。
　⑶『C棟碼頭高度未達設計高度120CM』部分：依朱志文建築師提
    供之圖面，顯示碼頭地面高程+120公分，扣除FB2ａ地樑完成
    面高程+20公分，則外露之C棟碼頭實際高度應為100公分無
    誤，故原告施作並無錯誤。又者，因應被告事後表示碼頭高
    度不足且欲拓寬碼頭寬度，故原告業依被告公司蔡文權經理
    指示，於拓寬碼頭寬度之際亦將其指示位置墊高至120公分
    ，至於未同步墊高之C棟門口，因屬出入口，若墊高將發生
    高低差，經被告公司蔡文權經理指示毋庸墊高。原告已基於
    被告要求而修補增高，被告事後指稱應全棟增高云云，並無
    可取。
　⒉退步言，即使系爭工程有上開瑕疵，然被告就『A棟1F碼頭防
    火捲門無法使用』、『A棟3F地板不平整』此2種瑕疵，未曾定
    期催告原告修補，與民法第493條、第494條要件不符，被告
    無從主張減少報酬。另者，被告就『C棟碼頭高度未達設計高
    度120CM』瑕疵，僅通知原告「請於1個月改善或提出改善方
    案，若瑕疵驗收請提出合理價格」，斯時被告並未確定行使
    其減少報酬請求權。定作人之減少報酬請求權乃形成權，須
    於一年內（除斥期間）行使，且其行使須確定，不得附條件
    ，準此，被告未曾一語表明究竟如何行使及減少之金額，則
    被告迨至訴訟中之106年9月20日始以答辯狀稱請求減少報酬
    3,434,000元（卷一第159-160頁），已逾一年除斥期間而不
    得行使。
　⒊再退一步言，即使被告得請求償還修補費用、得請求減少報
    酬，然建築師公會所鑑定之金額亦不合理：
　⑴『A棟3F地板不平整』部分：縱以鑑定報告所採之水平容許誤差
    ±12mm（實際上應採±25mm），其不合格率僅有19.6％，無須
    將地板破壞拆除而全部重新鋪設，僅須局部再以環氧樹脂鋪
    設即可，是鑑定報告所採全部破壞重新鋪設之方式，已逾越
    必要範圍，雖建築師公會110年6月3日函覆稱無法採用部分
    修補云云，然未附具任何理由。再者，即使全部拆除重鋪，
    鑑定報告所附修補費用預算書，施作項目為「廢棄物拆除、
    混凝土＋整體粉光、鋪設點焊鋼絲網、EPOXY施作」，其估價
    基礎為概估地坪面積952平方公尺。然依建築師公會110年6
    月3日函覆，扣除樓梯間、電梯、廁所之面積僅有840平方公
    尺，是計算修補費用所據之面積亦有誤。又者，兩造契約就
    A棟3樓地板係採用「地坪整體粉光＋金剛砂耐磨地坪」（卷
    三第22頁，項目三-07），現狀鋪設之EPOXY，乃原告額外免
    費施作，若須重作，即無使原告額外承擔EPOXY費用之理，
    應僅以「地坪整體粉光＋金剛砂耐磨地坪」為估算。
　⑵『C棟碼頭高度未達設計高度120CM』部分：未達設計高度者乃C
    棟碼頭，而非C棟建物本身，鑑定人卻以C棟建物使用執照面
    積938.54平方公尺為基礎計算費用，乃重大錯誤。進而，因
    此所計算之板模數量、鋼筋噸數、混凝土數量均有誤，又既
    以混凝土修補墊高，即無回填土方及夯實之工項。更者，被
    告請求減少報酬，自應按兩造間原合約單價核算應減少之報
    酬，而非如建築師公會以修補費用之方式核算。綜上，建築
    師公會所為估價難以採用。充其量只須按原告所計算工料數
    量以減少報酬90,275元（詳見C棟爭議數量表，卷三第31頁
    ）　
㈤、爰依兩造間工程契約書第6條付款辦法第3項「本工程待甲方
    全部正式驗收合格，始須支付全部保留款」約定提起本件訴
    訟。並聲明：⑴被告應給付原告890萬元，及自支付命令送達
    翌日起至清償日止，按年息5%計算之利息。⑵訴訟費用由被
    告負擔。⑶願供擔保，請准宣告假執行。
二、被告則答辯以：
㈠、不爭執原告起訴主張第㈠點所示之工程契約書約定；亦不否認
    倘若原告於工程期限內完工且經驗收合格，則被告應給付原
    告工程保留款890萬元。
㈡、惟原告未於工程期限內完工，且迄今未經驗收合格，被告自
    無給付保留款890萬元義務。緣以：
  ⒈原告逾期完工148日，其工程保留款業因逾期罰款全數扣減至
    0元：
　⑴系爭工程自103年10月23日開工，加計320個日曆天後，預定
    完工日為104年9月7日。然原告迄至105年2月2日始取得使用
    執照，已歷經468個日曆天，原告逾期完工148日。依工程契
    約書第29條，被告得按日對原告罰款，每逾期一日按契約總
    價千分之一計算違約金（逾期違約金上限為總工程款百分之
    十，即890萬元），原告逾期完工148日，故保留款已全數扣
    減逾期違約金完畢，並無剩餘【計算式：89,000,000元×1/1
    000×148日＝13,172,000元，上限8,900,000元】。況且，此3
    20個日曆天並非僅指取得使用執照而己，亦包括須全部完工
    及驗收合格。
　⑵又者，縱使原告主張有追加工程等應展延工期，然原告並未
    依契約書第5條第3項「因故延期：如因甲方之原因，變更設
    計，或人力不可抗拒之天災人禍，而致影響工期時，乙方應
    即時書面向甲方申請延期，同時附送工期計算明細表。…完
    工後所提之申請甲方則不予受理」所定程序，事先書面申請
    並附送工期計算明細表，自不得事後主張。
　⑶退步言，即使依台灣省土木技師公會鑑定，確認原告主張之
    應展延工期為191日【計算式：被告遲延選定鋁窗顏色展延4
    4日+工地整理展延8日+被告變更外牆材質展延100日+增設防
    火門展延39日，以上合計191日。見外放台灣省土木技師公
    會鑑定報告書第3-8頁，即第十一點鑑定事項及結果】，再
    加計被告同意依追加工程金額比例追加工期35日，則系爭工
    程應展延日數為226日。果此，系爭工程完工期限應僅順延
    至105年4月20日而己。然而：
　①若以105年6月3日複驗日作為完工日(被告否認)，原告仍已逾
    期44日(即105年4月21日至105年6月3日)，原告逾期罰款為3
    ,916,000元【計算式：每日89,000元×44日＝3,916,000元】
    。
　②若以驗收合格作為完工日，則目前未驗收合格（見後述），
    無完工日可言，逾百日以上，原告逾期罰款為8,900,000元
    。　
　⒉系爭工程迄今未驗收合格，不符合請求工程保留款條件：
　⑴兩造於105年4月6日初驗，依原告製作之初驗紀錄，缺失高達
    138項。
　⑵兩造於105年6月3日複驗，依原告製作之複驗紀錄，缺失仍有
    15項，此後原告即未再針對缺失進行修補改正，兩造亦未再
    辦理驗收程序。
　⑶系爭工程既未正式驗收合格，依契約書第6條第3項約定，被
    告無須支付保留款。　
㈢、系爭工程尚有下列重大瑕疵未修補，被告得依民法第493條第
    1、2項「工作有瑕疵者，定作人得定相當期限，請求承攬人
    修補之。承攬人不於前項期限內修補者，定作人得自行修補
    ，並得向承攬人請求償還修補必要之費用。」及第494條規
    定「承攬人不於前條第1項所定期限內修補瑕疵，或依前條
    第3項之規定拒絕修補或其瑕疵不能修補者，定作人得解除
    契約或請求減少報酬。」請求修補費用1,029,200元及減少
    報酬823,555元（以上合計1,852,755元），並自保留款扣減
    之。
　⒈系爭工程中，有『A棟3F地板不平整』、『C棟碼頭高度未達設計
    高度120CM』之瑕疵（即被證17項次6、21)，應由原告負責修
    補。原告拒絕修補瑕疵之事實，觀之原告前曾於105年6月22
    日、28日以電子郵件提出自願扣減工程款之瑕疵驗收方案(
    卷一第175-180頁）即明。上開瑕疵，『A棟3F地板不平整』修
    補費用為1,029,200元，『C棟碼頭高度未達設計高度120CM』
    無法修補，應減少報酬823,555元，業經建築師公會鑑定並
    出具108年7月9日鑑定報告書在卷可稽（卷二第191-192頁）
    。被告自得依前引民法第493條、第494條規定，自保留款中
    扣除1,852,755元。　
　⒉被告行使修補費用償還請求權、減少報酬請求權之時間，並
    未罹於民法第514條第1項之「因瑕疵發見後一年間不行使而
    消滅」。緣以原告先於105年6月22日、28日提出減價驗收方
    案，被告則於105年8月2日以電子郵件催告原告於一個月內
    改善或提出改善方案（卷一第218頁），原告逾期仍未修補
    ，兩造即於105年11月7日召開會議商討如何確定減價金額，
    並由原告草擬協議書（卷一第219-221頁）再交被告修訂，
    惟兩造對於仲裁協議未能合致。足證被告已依民法第493條
    定期催告原告修補，且於105年11月7日以前已行使修補費用
    償還請求權、減少報酬請求權，並未逾民法第514條第1項一
    年期間。
㈣、答辯聲明：⑴原告之訴駁回。⑵訴訟費用由原告負擔。⑶如受不
    利益之判決，願供擔保請准宣告免為假執行。 　　
三、兩造不爭執事項：
㈠、系爭工程進行之時序為
  ⒈103年8月4日兩造簽訂工程契約書，約定完工期限「自開工日
    起320個日曆天取得使用執照」。
  ⒉103年10月23日開工，加計320個日曆天後，預定完工日為1  
    04年9月7日。
  ⒊105年2月2日被告領得使用執照。截至此日，已歷經468個日
    曆天。
　⒋105年2月18日被告遷入廠房，使用部分區域。
　⒌105年4月6日兩造會同初驗。
  ⒍105年6月3日兩造會同複驗。之後未再續辦驗收程序。
㈡、系爭工程契約總價8,900萬元（含稅），施工期間為320日，
    追加工程1,216萬餘元，按相似比例，同意延長施工期間35
    日（卷三第133頁）。
㈢、原告主張展延工期部分，經台灣省土木技師公會鑑定結果：
    被告遲延選定鋁窗顏色展延44日、被告變更外牆材質展延10
    0日、被告增設防火門展延39日、工地整理展延8日（以上合
    計191日），再加計追加工程延長工期35日後，完工期限應
    自104年9月7日展延至105年4月20日（卷二第252頁）。　　
㈣、本件訴訟卷內所附之圖面均真正。含施工進度表、建造圖、
    結構圖、SC1鋼柱基座接合圖、平面圖等（卷二第251-252頁
    ）。
㈤、建築師公會鑑定報告就『A棟1F碼頭防火捲門無法使用』爭議，
    鑑定結果為「應屬設備瑕疵，設備責任廠商應維護修繕完成
    」，但無說明具體瑕疵修補金額或得減少報酬金額。被告同
    意於本件不主張扣減保留款，留待日後另以保固責任處理（
    卷二第256-257頁）。
四、本件爭點：
㈠、兩造約定之「完工」標準為何？系爭工程是否已完工？若已
    完工，係於何日完工？
㈡、依工程契約書，預定完工日為104年9月7日。經台灣省土木技
    師公會鑑定應展延226日，即完工期限展延至105年4月20日
    。承上爭點㈠審認結果，原告是否逾時完工？若是，應扣減
    逾期違約金若干元？
㈢、被告抗辯系爭廠房有『A棟1F碼頭防火捲門無法使用』、『A棟3F
    地板不平整』、『C棟碼頭高度未達設計高度120CM』情形，是
    否為原告施作工程瑕疵？
㈣、承上爭點㈢審認結果，若屬原告施作工程瑕疵，則被告得否行
    使修補費用償還請求權、減少報酬請求權？各得行使若干元
    ？被告行使時，是否已逾一年？
五、本院之判斷：
㈠、兩造約定之「完工」應以取得使用執照為準，系爭工程業於1
    05年2月2日完工。
  ⒈按承攬人完成工作，應使其具備約定之品質及無減少或滅失
    價值或不適於通常或約定使用之瑕疵，固為民法第492條所
    明定，惟此乃有關承攬人瑕疵擔保責任之規定，與承攬工作
    之完成無涉。倘承攬工作已完成，縱該工作有瑕疵，亦不得
    因而謂工作尚未完成（最高法院85年台上字第2280號判決意
    旨參照）。另按承攬係以工作之「完成」為目的之契約，於
    未依當事人之「約定」，發生預期之「結果」前，難謂承攬
    之工作業已「完成」，故承攬人之工作是否完成，應就契約
    之內容觀察，非可因承攬人應負瑕疵修補之擔保責任（民法
    第492條、第493條) 即無視契約之約定，而將除「工作外在
    形式」外之部分，均委之於承攬人擔保責任之範疇（最高法
    院84年度台上字第2249號判決意旨參照）。簡言之，即工作
    是否已完成，應依契約內容實質認定。
　⒉經查：
　⑴系爭工程乃廠房新建工程，系爭廠房已於105年2月2日取得使
    用執照，為兩造所不爭執，並有苗栗縣政府核發之使用執照
    影本在卷可稽（卷一第65頁），本院審酌苗栗縣政府核發使
    用執照前必實地審核有無按照設計圖說施工，堪信系爭廠房
    應已按照設計圖說完成；另者，被告於其官網對外刊登之公
    司簡介亦載明「2014年7月晶呈科技竹南廠動土。2016年2月
    晶呈科技竹南新廠完工並開始運作」而自承完工（卷二第23
    7頁）。
　⑵雖兩造會同於105年4月6日初驗結果計有137項缺失（卷一第8
    4-111頁），惟觀諸缺失項目說明內容，無外乎矽利康施作
    不佳、缺口修補、油漆施作不佳、地坪收尾不佳、污染未清
    潔、孔洞未修補、粉刷不平整等，顯屬工作物完成後之瑕疵
    。復於105年6月3日複驗結果計有15項缺失，觀諸缺失項目
    說明內容，亦無外乎燈管、開關、裂縫髒污、掉漆、生鏽等
    ，亦屬工作物完成後之瑕疵。此後，亦未見原告再進入系爭
    廠房施工，堪信並無未完成工作存在。
　⑶至於被告抗辯之重大瑕疵即『A棟1F碼頭防火捲門無法使用』、
    『A棟3F地板不平整』、『C棟碼頭高度未達設計高度120CM』等
    ，被告並不爭執A棟1F碼頭防火捲門已施作、A棟3F地板已施
    作、C棟碼頭高度已施作高度100CM之事實。本院觀諸建築師
    公會鑑定報告書，被告自105年2月18日遷入系爭廠房使用迄
    今，截至建築師公會107年7月2日初勘、107年9月28日會勘
    ，就系爭廠房現況明確記載為「鑑定標的物之現況已完成並
    實際使用中」（卷二第121頁），堪認並無足令系爭廠房不
    能使用之未完成工作存在，且鑑定結果亦認上列瑕疵屬工作
    物完成後之瑕疵，並非未完成（詳後述爭執點㈢）。
　⑷被告復未舉出兩造契約有將某特定工作之品質、價值、使用
    之要求提昇至完工必備要素之處。反觀契約書第5條第2項完
    工期限為「自開工日起320個日曆天取得使用執照。任何例
    假日、休假日，均應包含在內，亦不論晴雨天」，及第6條
    付款辦法分七期計價，第七期即最末期為「領得使用執照及
    其他相關證照」，足證被告至為關心者乃取得使用執照，使
    用執照之取得即為完工。保留款無非備供驗收時若發現瑕疵
    供作扣款之用。
　⒊被告固謂：依契約書第22條第2項「若完工驗收報告顯示本工
    程合乎合約規定完工，甲方將簽發完工證明書，該完工證明
    書之日期視為完工日期，亦是維修、擔保與瑕疵期間的開始
    之日」。惟查，驗收程序乃針對已完成之工作為之，必先工
    作外在形式完成，而後能對工作進行查驗，同契約第28條定
    有工程驗收程序，第28條第1項開宗明義即謂「工程全部完
    竣後，…且領得使用執照後始得申請驗收」，可見契約書第2
    2條第2項所謂以完工證明書之日期視為完工日期，不過是為
    便利計算保固期間之設計，並非完工與否之認定標準，甚者
    ，原告早已開始履行保固責任，此觀兩造105年11月7日會議
    紀錄「雙方同意工程保固起算日期由105年7月1日起，並由
    雙方代表至律師事務所簽署同意書執行。」暨建築師公會鑑
    定報告「A棟2F辦公室冷氣管路滴水：已修復，冷氣設備經
    兩造雙方同意不鑑定」「A棟2F資訊機房冷氣漏水：已修復
    ，冷氣設備經兩造雙方同意不鑑定」自明（卷一第219頁、
    卷二第121-122頁），故被告此部分抗辯並不可採。
　⒋綜上，兩造約定之「完工」應以取得使用執照為準，且系爭
    工程業於105年2月2日完工，自可認定。
㈡、依不爭執事項㈢所示，若依臺灣省土木技師公會鑑定，完工期
    限應展延至105年4月20日，故原告先於105年2月2日完工，
    並未逾時，自不應扣減逾期違約金。緣以：
  ⒈原告主張系爭工程因⑴被告遲延選定鋁窗顏色而需展延工期；
    ⑵被告變更A棟外牆材質而需展延工期；⑶A棟2樓增設防火門
    而需展延工期；⑷取得使用執照後因被告追加工程而需展延
    工地整理工期，初為被告所否認，並以前詞置辯。惟經本院
    囑託臺灣省土木技師公會鑑定，上開展延工期爭議，均會影
    響原施工預定進度表之要徑，分別須展延工期44日、100日
    、39日、8日（以上合計191日）。至於追加工程部分，雖未
    經鑑定，但兩造同意依追加工程金額比例追加工期35日（卷
    二第31-32頁言詞辯論筆錄），則系爭工程應展延日數為226
    日，從而，施工期限自104年9月7日展延至105年4月20日。
    原告非僅早於105年2月2日即完工領得使用執照，即使兩造
    於105年4月6日方辦理初驗（因領得使用執照後仍有追加）
    ，猶未逾完工期限。是以，原告未逾期完工之事實，至於明
    確。
  ⒉被告固辯稱：原告未依契約書第5條第3項正式提出書面申請
    及經被告同意，即不得展延等語。惟查，原告於104年6月29
    日通知被告，略稱：因鋁窗鋁框顏色尚未確認故調整施工進
    度表，隨後檢附展延公文，懇請鑑核。公文說明二、三敘明
    ：本司於104年4月已陸續提送鋁窗等型錄及色卡供貴司及朱
    志文建築師事務所審查及選取，迄今鋁窗顏色仍未選取。結
    構體工程已於104年6月29日完成，後續外牆及內牆泥作工程
    皆無法施工，影響工地進度的連續性，造成工期延宕並無法
    達成貴司期望及雙方契約所約定工期內完工等情，此有原告
    104年6月29日發予被告之電子郵件及函文在卷可稽（卷一第
    117-118頁），由是可見原告已有正式提出書面申請，反係
    被告無正當理由拒絕同意。按行使權利，履行義務，應依誠
    實及信用方法，此即民法第148條第2項所定之誠信原則，被
    告遲延履行其定作人協力義務，反執此指摘原告遲延完工，
    有違誠信原則，自無可取。
　⒊此外，系爭工程原預定完工日期104年9月7日，然被告於104
    年10月始要求追加變更外牆，將原抿石子外牆追加變更為石
    材，於104年12月8日始正式簽認估價單；A棟2樓防火門因原
    設計不符消防法規，被告乃追加增設防火門，亦係於104年1
    2月8日始正式簽認估價單（卷一第120、122頁），足以推認
    被告於104年12月8日簽認估價單之同時已同意展延工期，否
    則無異乎有工程、無工期。況外牆石材、防火門均屬要徑工
    程，業據台灣省土木技師公會鑑定明確，自應予以展延工期
    ，始符契約書第9條第2項「如有新增工程項目，其工作期限
    亦視實際情形予以延長」之意旨。　
　⒋被告又謂：原告曾稱追加工程多為取得使用執照後方施工，
    於105年5月底、6月初完成追加工程，可見原告105年5月底
    仍未完工云云。惟查，兩造對於追加工程部分無爭議且已全
    額付清工程款含保留款（卷一第219頁，兩造105年11月7日
    會議紀錄），故被告此一抗辯不明其義。況且，倘不計入追
    加工程之延長工期35日，光以原工程而論，台灣省土木技師
    公會鑑定之應展延工期即達191日，自預定完工日104年9月7
    日起迄105年2月2日取得使用執照日止不過僅延長148日，原
    告仍未逾期完工。
　⒌基上，原告既未逾期完工，被告執此主張扣減工程保留款即
    屬無據。至於原告主張逾期違約金過高乙節，本院亦無續予
    論斷之必要。　　　
㈢、系爭廠房『A棟1F碼頭防火捲門無法使用』非屬原告施作工程瑕
    疵；『A棟3F地板不平整』及『C棟碼頭高度未達設計高度120CM
    』則屬原告施作工程瑕疵。蓋以：
  ⒈『A棟1F碼頭防火捲門無法使用』（項次4）：
　　經建築師公會鑑定，鑑定報告記載：防火捲門會勘無法使用
    ，設計為常時開啟（遇警報時連動關閉式），另有應業主要
    求裝設手動開關控制防火捲門開關，原告表示捲門損害應與
    不正常使用次數有關，但次數為何並無相關數據佐證，如有
    ，應安裝時主動告知使用人，且應拒絕裝設手動開關控制器
    。鑑定結果：應屬設備瑕疵，設備責任廠商應維護修繕完成
    （卷二第122頁）。準此，此屬設備瑕疵，應由設備廠商負
    責，且鑑定人未明示維護修繕費用，被告亦已明示不於本案
    執此扣減工程保留款，留待日後以保固責任處理。是以，雖
    原告主張損壞結果是因被告搬遷物品時常以手動開關控制啟
    閉，此一主張是否可採，於本件即無續予論斷必要。
　⒉『A棟3F地板不平整』（項次6）：
　⑴經建築師公會鑑定，鑑定報告記載：樓板平整度雙方未有合
    約細項。依公共工程委員會「工程施工查核作業參考基準」
    壹、結構體施工查核作業參考基準，一、結構體查核作業參
    考基準第四項混凝土完成面第二款垂直及水平度鑑定之，鑑
    定數據詳水準（平）測量圖三，總鑑定點61點，依據3-12公
    尺水平容許誤差±12mm，鑑定超過者計12點，不合格率19.6%
    。鑑定結果：應屬工程瑕疵，修補費用1,029,200元（卷二
    第123頁），可見此屬原告施作工程瑕疵。
　⑵原告執同上公共工程委員會制定之基準，但主張系爭廠房A棟
    3樓之長度、寬度大於12公尺以上，故非依據「3-12公尺水
    平容許誤差±12mm」而應依據「12公尺以上水平容許誤差±25
    mm」。就此一質疑，經本院再函詢建築師公會，其仍肯定應
    按「3-12公尺水平容許誤差±12mm」測量，並表明水平測量
    係委託測量公司辦理，水平儀經常使用中均屬正常無定期校
    正（卷三第105頁），故無可資為有利於原告認定之處。另
    者，「3-12公尺水平容許誤差±12mm」係指施測點與另一施
    測點之間之距離為3-12公尺，並非指建物樓地板之長、寬距
    離，此參諸鑑定報告附件七水平測量圖第3頁（卷二第189頁
    ）即鑑定人於系爭廠房A棟3樓全區（不含露台茶水間廁所梯
    廳樓梯）以井字型設置61個鑑定點，依水平測量圖比例尺1/
    200換算，一施測點與另一施測點間距離3公尺至7公尺不等
    自明。是以，原告主張應按「12公尺以上水平容許誤差±25m
    m」，應係對於施測點間距離/建物樓地板長寬距離之誤認，
    並不可採。
　⒊『C棟碼頭高度未達設計高度120CM』（項次21）：
　⑴經建築師公會鑑定，鑑定報告記載：現場架設水平儀實測，
    測量點C落差95.8CM，對照建照圖說，理應相對高程落差為1
    20CM，另再比對竣工圖說（A2-1）無修正相對高程，應以竣
    工圖說+120驗收基準，明顯不足24.2CM，貨櫃碼頭高程應屬
    絕對高程之施作，不得擅自變更相對高度。鑑定結果：應屬
    工程瑕疵，但無法修補不足高程，扣款費用823,555元（卷
    二第124頁），可見此亦屬原告施作工程瑕疵。
　⑵原告雖否認瑕疵而主張「碼頭地面高程＋120公分，扣除FB2ａ
    地樑完成面高程＋20公分，則外露之C棟碼頭實際高度應為10
    0公分」，然據設計人兼監造人朱志文建築師事務所以107年
    1月26日朱工字第1070126號函覆本院稱：依原證20建築圖所
    示，C棟碼頭外露高度應為120公分，地樑應與道路地坪齊平
    為±0（卷二第12頁）；朱志文建築師事務所復以109年8月26
    日朱工字第1090826號函覆本院稱：基地面積與C棟碼頭地板
    面高程相關關係如附圖五「碼頭區平面圖」所示，基地地面
    高程為±0，碼頭地板面高程為+120公分（卷三第75、85頁）
    。是以，原告僅施作碼頭高度100公分，應係對設計圖說解
    讀錯誤。況依兩造工程契約書第10條工程圖說第3項約定「
    施工過程中如發現任何疑點或各文件彼此之間互有歧異，乙
    方應依甲方或甲方所委任建築師及其所指派之駐地監造人員
    之解釋為依據」（卷一第18頁）。是以，被告及朱志文建築
    師為有權解釋之人，若有疑義，原告無權自為解釋。尤甚者
    ，此碼頭乃貨櫃碼頭，貨櫃大小有其固定尺寸，運送貨櫃之
    貨櫃車亦有固定高度，若貨櫃碼頭之高程不能與貨櫃車一致
    ，24.2公分的高低落差，必導致被告產品搬運困難，故原告
    此部分主張不可採。況且，原告於其105年6月22日、28日寄
    予被告之電子郵件附加檔案「瑕疵驗收方案」對於C棟碼頭
    爭議，自述：C棟碼頭設計高度120CM，實作100CM，差價金
    額為20CM牆身混凝土約142m*0.2m*0.2m*2,100元=11,928元
    ，本公司願意補償100,000元等語，顯示原告於本件訴訟之
    前即已明知C棟碼頭設計高度120CM、實作100CM之情，不容
    事後翻異否認。
㈣、承上，『A棟3F地板不平整』及『C棟碼頭高度未達設計高度120C
    M』屬原告施作工程瑕疵，被告得請求修補費用514,000元及
    減少報酬823,555元，且被告已於一年內行使其修補費用償
    還請求權、減少報酬請求權。
  ⒈『A棟3F地板不平整』：鑑定報告認修補費用為1,029,200元，
    為被告不爭執，惟原告認計算基礎面積有誤且其不應負擔EP
    OXY施作費用。經查：
　⑴鑑定報告附件八修補費用預算書，上載「無實際尺寸核對圖
    面概估地坪面積952㎡」僅係概估，經原告爭執，本院依原告
    聲請函詢鑑定人「請貴會查明A棟3樓面積是否為1006.54平
    方公尺，扣除樓梯間、電梯及廁所後，所餘面積是否為840
    平方公尺，而非952平方公尺？」經鑑定人函覆所餘面積確
    為840平方公尺（卷三第41、105頁）從而，此一瑕疵應修補
    面積為840平方公尺而非952平方公尺。
　⑵再者，就A棟3F地板，原告依契約僅須施作混凝土＋整體粉光
    、鋪設點焊鋼絲網，並不含EPOXY施作，原告稱其為被告施
    作EPOXY並未收取報酬，為被告不爭執，準此，修補費用剔
    除EPOXY後，應為514,000元【計算式：（廢棄物拆除1式220
    ,000元）＋（混凝土＋整體粉光840平方公尺×250元=210,000
    元)＋（鋪設點焊鋼絲網840平方公尺×100元=84,000元），合
    計514,000元】。
　⑶原告所謂就不平整位置再以EPOXY局部修補即可，已為鑑定人
    所否定，並表明無法採用部分修補方式。則鑑定人參考中華
    民國全國建築師公會2015鑑定手冊附錄之單價表，並依當時
    市價、工程施工難易度、數量多寡等因素綜合考量後決定單
    價，即無不合理之處。此一『A棟3F地板不平整』瑕疵，既須
    拆除原地面層重鋪，此係修補費用，與減少報酬之原合約單
    價不同。
　⒉『C棟碼頭高度未達設計高度120CM』，鑑定報告認無法修補，
    應扣款823,555元（卷二第124頁），雖被告不爭執，惟原告
    認：C棟使用執照面積938.54㎡計算嚴重錯誤，應僅以尚未墊
    高之碼頭面積計算；扣減報酬之參考單價應以原合約單價為
    據；工料數量之計算欠缺依據等。
　⑴經本院將原告上開質疑事項再次函詢建築師公會，建築師公
    會僅簡單覆以：扣減工程報酬以缺漏30CM工程數量計算；工
    程按圖施做部分，完工驗收後有追加或減少工程數量依兩造
    原合約單價計算，如未按圖施做則否；本會鑑定報告書所列
    計算工料數量應屬合理等語(卷三第42、105頁說明五)，但
    未詳盡答覆原告之質疑。
　⑵本院審酌前引朱志文建築師函文2份，已敘明C棟碼頭外露高
    度應為120公分，地樑應與道路地坪齊平為±0；基地面積與C
    棟碼頭地板面高程相關關係如附圖五「碼頭區平面圖」所示
    ，基地地面高程為±0，碼頭地板面高程為+120公分。準此，
    既C棟廠房與其碼頭齊平（見鑑定人拍攝之碼頭照片，卷二
    第181-182頁照片編號24-26），則C棟全廠房亦應與碼頭同
    時墊高，使之齊平無高低差，否則碼頭距地面高120公分、
    廠房僅距地面高約100公分，一旦下雨，廠房豈非淪為水庫
    ，故而，此部分瑕疵係C棟廠房全棟基地高度不足，並非僅
    碼頭高度不足，故鑑定報告以C棟廠房使用執照面積938.54㎡
    計算，應無違誤。
　⑶至於扣減報酬之參考單價、工料數量，鑑定報告就缺漏30公
    分工程數量扣款事項之參考單價及工料數量已記載如附件八
    （卷二第192頁），本院審酌C棟乃地上一層之廠房附屬空間
    倉庫，使用執照面積938.54平方公尺，依原合約C棟建築工
    程詳細價目表，其中土木結構工程（含工料）複價10,104,0
    58元（卷三第27頁），若以鑑定報告就缺漏30公分工程數量
    扣款823,555元，換算成120公分工程數量之款項約3,294,22
    0元，占土木結構（含工料）複價之比例約1/3，並無過高。
    反觀原告所提「C棟爭議數量表」（卷三第31頁），認其應
    扣減報酬為90,275元，換算成120公分工程數量之款項361,1
    00元，無異於C棟全層之120公分地基之土木結構工程費僅36
    1,100元，明顯過低不合理，自無可採。
  ⒊民法第514條就定作人、承攬人之各項權利（包括請求權及形
    成權）行使之期間，均以一年為限。本件被告之修補費用償
    還請求權乃請求權、減少報酬請求權乃形成權，先予澄清。
    經查：
　⑴原告於105年6月22日、28日提出之瑕疵驗收方案自願就『C棟
    碼頭高度未達設計高度120CM』減少報酬（卷一第179頁）；
    被告於105年8月2日所發郵件已載明「C棟碼頭高度不足…尚
    有其餘瑕疵尚未解決在此不贅述，請於1個月內改善或提出
    改善方案，若瑕疵驗收請提出合理價格」（卷一第218頁）
    ，此後亦拒絕給付工程保留款，可見被告已定期催告原告修
    補瑕疵，且願意以減少報酬方式進行驗收，但對於原告提出
    之減少報酬金額不同意，始會要求提出合理價格。
　⑵被告於105年7月1日寄發予原告之電子郵件明載「目前我司新
    建廠房工程重大瑕疵如下：…C棟碼頭高度由120公分高減至1
    00公分高。…A棟3樓地面不平整。還請盡速改善並提出改善
    計畫」（卷一第243頁）。可見被告再次對原告催告修補瑕
    疵。
　⑶因原告逾期未修補，兩造復於105年11月7日進行正式會議，
    被告已表明就保留款890萬元先支付50%即445萬元予原告，
    另外50%即445萬元交付法院仲裁，此觀會議紀錄即明（卷一
    第219頁），亦可徵被告至遲於105年11月7日已行使其修補
    費用償還請求權、減少報酬請求權金額，主張金額為445萬
    元，並未逾民法第514條第1項一年時效期間/除斥期間。
　⑷囿於兩造最終未達成仲裁協議，被告亦未支付任何保留款，
    未久，原告即於106年2月7日向臺灣苗栗地方法院聲請對被
    告核發支付命令，被告提起異議，即由本院調查審認被告主
    張金額是否有理由。雖本院審認結果，准許被告行使之金額
    遠低於被告自行主張之金額，仍不能因此逆推被告未於一年
    內行使其修補費用償還請求權、減少報酬請求權。
㈤、綜上，原告主張系爭工程已全部完工並驗收合格，得請領工
    程保留款890萬元；暨被告抗辯系爭工程有『A棟3F地板不平
    整』及『C棟碼頭高度未達設計高度120CM』瑕疵，得請求償還
    修補費用514,000元及減少報酬823,555元，均為有理由。經
    扣減後，被告尚應給付原告7,562,445元保留款。準此，原
    告依工程契約書第6條第3項約定，請求被告給付7,562,445
    元，及自支付命令送達翌日即106年2月14日（苗栗地院支付
    命令卷第21頁）起至清償日止，按年息5%計算之利息，為有
    理由，應予准許。逾此範圍之請求，則無理由，應予駁回。
六、就原告勝訴部分，兩造均陳明願供擔保聲請假執行或免為假
    執行，均核無不合，爰分別酌定相當之擔保金額後併准許之
    。至於原告敗訴部分，其訴既經駁回，所為假執行之聲請即
    失所附麗，應併予駁回。
七、本件事證已臻明確，兩造其餘主張及攻擊防禦方法，核與判
    決結果不生影響，爰不一一論述。
八、訴訟費用負擔之依據：民事訴訟法第79條。
中　　華　　民　　國　　110 　年　　9 　　月　　28　　日
                  民事第二庭    法　官　陳麗芬
以上正本係照原本作成。
如對本判決上訴，須於判決送達後20日內向本院提出上訴狀。如
委任律師提起上訴者，應一併繳納上訴審裁判費。
中　　華　　民　　國　　110 　年　　9 　　月　　28　　日
                                書記官　曾煜智